【裁判字號】    88,訴,606
【裁判日期】    890526
【裁判案由】    返還租賃物等
【裁判全文】
臺灣士林地方法院民事判決  八十八年度訴字第六○六號
    原      告  陳信安
    訴訟代理人  柴健華律師
    被      告  甲○○  住台北市信義區○○○路○段四二三巷六弄十七號三樓
    訴訟代理人  陳昌羲律師
右當事人間請求返還租賃物事件，本院判決如左：
    主    文
被告應將坐落臺北市○○區○○段四小段五八五之五（面積壹點貳平方公尺，即附圖
所示甲部分）、五八五之八（面積肆點陸肆平方公尺，即附圖所示乙部分）、五八八
（面積肆點壹平方公尺，即附圖所示丙部分）、五八九（面積貳點伍平方公尺，即
附圖所示丁部分）地號之土地返還原告，並應給付原告自八十八年四月二十八日起至
交還前開土地之日止，按月以新臺幣壹拾貳萬伍仟元計算之損害金。
訴訟費用由被告負擔。
本判決於原告以新臺幣玖拾伍萬元為被告供擔保後，得假執行；但被告如於假執行程
序實施前，以新臺幣貳佰柒拾玖萬元為原告預供擔保，得免為假執行。
    事    實
甲、原告方面：
一、聲明：如主文第一項所示，並願供擔保，請求宣告假執行。
二、陳述：
（一）原告於民國六十六年間價購門牌號碼臺北市○○路十三之九號一樓（本為原告
      所有，於民國八十七年三月間贈與配偶陳吳玫勳）建物時，即與買方約明位於
      左側之畸零土地（即如附圖所示甲、乙、丙、丁四筆土地）可供原告使用，原
      告遂於該地設攤經營攤販生意，嗣後並依法申請臺北市政府核發得於該系爭地
      點設攤之攤販營業許可證，原告遂將營業規模擴大，一家得以溫飽，故原告占
      有系爭土地之初，純係基於善意且繼續、公然、和平之占有。原告復自八十年
      十月起將該地出租予被告營業使用，其間共續約三次，最後一次租期至八十八
      年四月二十七日屆滿。原告因擬收回自行營業，遂於租期屆滿前具函向被告表
      明不再續租，並請依約返還土地，詎料被告拒不交還，且仍繼續營業至今，原
      告聲請調解亦不成，爰依民法第四百五十五條之規定訴請被告返還系爭土地。
      再依兩造最新租約內容，被告每年應支付之租金為新臺幣（以下同）一百五十
      萬元，即每月應支付租金為十二萬五千元，被告於租賃關係消滅後仍占有租賃
      物據以營業，顯係無法律上原因而受有利益，致使原告受有損害，從而原告亦
      得依民法第一百七十九條之規定請求被告返還相當租金之不當得利。
（二）原告雖非系爭土地之所有權人，但善意占有使用系爭土地已二十餘年，應受民
      法有關占有規定之保護。被告於租期屆滿後仍占有系爭土地，顯係無法律上原
      因而受「占有使用」之利益，致使原告之「占有」受損害，故原告另得依民法
      第一百七十九條之規定，本於「占有」之不當得利返還請求權，請求被告返還
      使用系爭土地所受租金之利益。而系爭土地位於士林夜市鬧區，人潮往來極頻
      繁，商業鼎盛，往來交通便捷，故被告占用系爭土地經營服飾店之收入必定十
      分豐厚，從而原告援引最新租約內容，以月租十二萬五千元為請求返還不當得
      利之依據，應屬允當。
三、證據：提出攤販營業許可證、身分證、建物登記謄本、地籍圖謄本、存證信函及
    回執各一件、土地登記謄本三件、房屋租賃契約書四件、照片六幀，並聲請履勘
    測量現場及傳訊證人郭春風。
乙、被告方面：
一、聲明：原告之訴及假執行之聲請均駁回，如受不利判決，並願供擔保，聲請宣告
    免為假執行。
二、陳述：
（一）租賃契約為真正，如果租賃關係已經消滅，原告應返還押金二十萬元予被告。
（二）原告並非系爭台北市○○區○○段四小段五八五之五、五八五之八、五八八、
      五八九地號等四筆土地之所有權人，其占有為無權占有，上開事實業經原告自
      承在案，其雖一再主張就出租人無所有權之物，亦得成立租賃關係，惟：光華
      段四小段五八八地號為顏文隆所有，系爭土地並業已出租予被告，被告使用系
      爭土地係屬有權占有，且系爭土地所有權人顏文隆從未同意或出租給原告，業
      經證人顏文隆於八十九年三月十七日到庭結證在案，足見原告對該土地之占用
      係屬無權占有；光華段四小段五八五之五、五八五之八二筆土地係屬國有土地
      ，長年出租予台北市農會使用，且台北市農會對於其所承租之系爭土地竟遭原
      告長期出租坐享巨額利益，於獲知後亦已向原告提起訴訟，足證台北市農會就
      系爭土地絕無同意原告使用，原告就此乃係無權占有，反觀被告業經台北市農
      會同意其使用；至於同段同小段五八九地號則為台北市○○路十三之九號等連
      棟建築物之建築基地，所有權人達數十人之多，原告並無所有權之存在，如謂
      請求土地之返還亦應返還於全體共有人。由此可知，原告自始至終均為無權占
      有人，並無合法使用系爭土地之權能，其長期擅自出租坐享巨利已達一千多萬
      ，對於擁有系爭土地使用權之被告如謂原告能請求返還，豈非係以不正對正當
      ，尚能獲得法律之保護，顯與法律情感嚴重不符，蓋被告既已取得系爭土地之
      正當使用權能，應遠較無權占有人之原告更值得法律之保護，原告之無權占有
      即不能向擁有占有使用權能之被告為主張，原告之主張顯然欠缺權利保護之要
      件。
（三）返還不當得利部分：按民法第一百七十九條不當得利其要件之一乃係利益之受
      領人取得利益，並無法律上之原因，被告目前占有使用系爭之光華段四小段五
      八五之五、五八五之八、五八八地號土地均係基於權利人之租賃或同意使用，
      被告縱受有利益，亦非無法律上之原因，即難構成不當得利。按原告對於系爭
      土地係為無權占有人，而無權占有人對於占有物並無占有使用收益之權能，亦
      即物之使用收益，在法律上並不歸屬於無權占有人，而依民法第一百七十九條
      「無法律上之原因而受利益，致他人受損害者，應返還其利益。」之規定觀之
      ，不當得利請求權人乃係法律所稱「致他人受損害者」之「他人」，原告自始
      為無權占有人，就系爭土地本無占有使用之權能，縱認被告受有利益且無法律
      上之原因，受損害者並非原告而係系爭土地之所有權人，原告既非「受損害之
      他人」何能請求不當得利？再者退萬步而言，如謂原告得依不當得利之法則請
      求被告返還占有之利益，按土地之占有使用，依社會之通念，占有人所受之利
      益，即為相當於土地租金之利益，按土地租金以不超過其申報地價年息百分之
      十為限，此觀之土地法第一百零五條、第九十七條之規定自明，系爭四筆土地
      每平方公尺當期之申報地價僅為五萬餘元至八萬餘元不等，面積合計僅一二、
      三九平方公尺，縱依年息百分之十計，僅為八五、五六八元，更何況系爭土地
      狹小，甚難為大規模之運用，應以年息百分之六計算為宜，原告何能主張每月
      十二萬五千元之給付？更何況原告所收受被告之保證金（押租金）二十萬元，
      至今仍未返還，被告亦得依法主張抵銷。
（四）縱上所陳，可知原告侵權他人之土地，長期擅自出租，八年間已坐享一千餘萬
      元之不法利益，於今被告已取得土地真正權利人之同意並支付價金使用系爭土
      地，原告竟向被告請求返還土地並訴請返還不當得利，其主張顯屬無據。
三、證據：提出地籍圖謄本、土地登記謄本、開庭通知書、台北市農會函各一件、計
    算表二件、土地租賃契約書三件、地價謄本四件，並聲請傳訊證人顏文隆。
    理    由
一、本件原告起訴主張：兩造間就系爭土地原有租賃契約，已因租期屆滿而消滅，詎
    被告不交還系爭租賃物而仍繼續占有使用，爰依租賃物返還請求權，起訴請求被
    告返還租賃物並起訴自八十八年四月二十八日起至交還前開租賃物止，按月以十
    二萬五千元計算之相當租金之不當得利等語。被告則以：原告非系爭土地所有權
    人，被告已分別取得系爭土地之所有權人顏文隆及有權使用人臺北市農會之同意
    ，得以占有使用系爭土地，為有權占有，原告自不得請求返還系爭租賃物；被告
    如須給付不當得利，原告之請求亦屬過高，且原告尚有押金二十萬元未返還被告
    ，自得主張抵銷云云，資為抗辯。
二、原告主張伊就系爭土地雖無所有權，但已使用二十餘年，嗣後伊將系爭土地出租
    予被告，租金每月十二萬五千元，惟兩造間租賃契約已因租期屆滿而消滅之情，
    業據其提出攤販營業許可證、存證信函及回執、土地登記謄本、房屋租賃契約書
    、照片等件為證，復為被告所不爭執，應堪信為真實。
三、被告抗辯原告並非系爭土地所有權人，且伊已自有所有權或使用權之人即顏文隆
    及士林區農會處承租系爭土地或取得使用系爭土地之同意，且系爭土地每平方公
    尺之申報地價僅五萬餘元至八萬餘元之情，亦據提出地籍圖謄本、土地登記謄本
    、開庭通知書、台北市農會函、土地租賃契約書、地價謄本等件可稽，並經證人
    顏文隆結證無訛，且為原告所不否認，亦堪信為真實。
四、按租賃定有期限者，其租賃關係於期限屆滿時消滅，民法第四百五十條第一項定
    有明文，如無同法第四百五十一條所定視為以不定期限繼續契約情事，依同法第
    四百五十五條規定，承租人應於租期屆滿時返還租賃物，有最高法院六十九年台
    上第四００一號判例意旨可參。經查：本件租賃契約之租期已於八十八年四月二
    十七日屆滿，且無民法第四百五十五條規定不定期限繼續契約之情，既為兩造所
    是認，揆諸前開判例意旨，則原告訴請被告返還系爭土地，自屬有據，應准許之
    。
五、次按占有人，推定其為以所有之意思，善意、和平及公然占有者，此為民法第九
    百四十四條第一項所明定。原告於六十六年間買受系爭土地旁之門牌號碼臺北市
    ○○路十三之九號一樓建物時起即占有使用系爭土地一節既為被告所不否認，訴
    外人顏文隆及臺北市農會即土地真正所有權人或使用權人，於此段時間復未執此
    主張原告為無權占有，揆諸前開法條意旨，自應推定原告為善意占有人。又善意
    占有人，依推定其為適法所有之權利，得為占有物之使用收益，民法第九百五十
    二條亦可參照。原告既經推定為善意占有人，自得為占有物之使用收益，依債之
    相對性，被告於兩造租賃關係消滅後仍拒不交還系爭租賃物，對出租人之原告而
    言自屬侵奪其占有之人，原告自得依民法第一百七十九條不當得利之規定，請求
    被告返還其使用占有物所受之利益，而無權占有他人之土地，依社會之通常觀念
    ，可獲得相當於租金之利益。本件被告於租賃期滿後仍繼續占有使用系爭土地，
    自受有相當於租金之利益，並致原告受有相當於租金之損害，則原告依據不當得
    利之法律關係，請求被告返還自契約期滿翌日起至交還土地之日止，按兩造原訂
    租約條件即每月十二萬五千元計算之不當得利，應屬允當，被告對原約定租金數
    額既無爭執，且系爭土地位於士林夜市鬧區，人潮往來極頻繁，商業鼎盛，往來
    交通便捷之情，亦經本院履勘屬實，則被告抗辯以每月十二萬五千元計算不當得
    利誠屬過高云云，洵無足採。
六、被告抗辯伊已經有權使用系爭土地之同意使用系爭土地，並非無權占有人，原告
    方為無權占有人等語，雖經提出土地登記謄本、開庭通知書、台北市農會函、土
    地租賃契約書等件足參，原告亦不否認此情，惟縱被告之主張為真，依債之相對
    性，本件租賃契約僅曾經有效存在於兩造之間，而與其它人無涉；即使訴外人顏
    文隆及士林區農會現在不同意原告使用系爭土地，亦屬顏文隆及士林區農會對原
    告另行主張無權占有或不當得利之問題，為另一法律關係，尚不影響本件兩造間
    因租賃契約而生之權利義務關係，是被告此一抗辯，為無理由。
七、被告另抗辯原告並未返還押租金二十萬元，依法可以主張抵銷云云。惟依民法第
    三百三十四條所規定之抵銷要件，須二人互負債務，而其給付相同，並均屆清償
    期者，方各得以其債務，與他方之債務，互相抵銷；又押租之性質為附停止條件
    的返還債務之金錢所有權之移轉，即出租人取得押租之所有權，於租賃關係終了
    ，承租人返還租賃物時，如承租人有租金或其它債務不履行，出租人可扣除其金
    額，惟應就差額負返還義務。押租之目的既在擔保承租人租賃債務之履行，則在
    租賃關係終止，承租人返還租賃物前，不發生押租之返還債務。本件承租人即被
    告既尚未返還租賃物，其押租金返還請求權自尚未屆清償期，揆諸前開說明，自
    無抵銷適狀，準此，被告主張以二十萬元之押租金返還請求權與原告之不當得利
    請求權相抵銷，即屬無據，不應允許。
八、從而，原告訴請被告應將坐落臺北市○○區○○段四小段五八五之五（面積一點
    二平方公尺，即附圖所示甲部分）、五八五之八（面積四點六四平方公尺，即附
    圖所示乙部分）、五八八（面積四點一三平方公尺，即附圖所示丙部分）、五八
    九（面積二點五平方公尺，即附圖所示丁部分）地號之土地返還原告，並應給付
    原告自八十八年四月二十八日即租賃關係消滅翌日起至交還前開土地之日止，按
    月以十二萬五千元計算之相當租金的損害金，為有理由，應予准許。
九、兩造分別陳明願供擔保，請求宣告假執行及免為假執行，經核並無不合，茲分別
    酌定相當金額併准許之。
十、據上論結，本件原告之訴為有理由，依民事訴訟法第七十八條、第三百九十條第
    二項、第三百九十二條，判決如主文。
中      華      民      國    八十九    年      五      月    二十六    日
                                        臺灣士林地方法院民事第一庭
~B法      官  王怡雯
右為正本係照原本作成。
如對本判決上訴須於判決送達後二十日內向本院提出上訴狀。
中      華      民      國    八十九    年      六      月      一      日
~B法院書記官  丁梅芬


司法院資訊處製作；財團法人民間司法改革基金會備份。
